【裁判字號】    97,上易,387
【裁判日期】    970730
【裁判案由】    傷害
【裁判全文】
臺灣高等法院臺南分院刑事判決         97年度上易字第387號
上  訴  人  臺灣臺南地方法院檢察署檢察官
被      告  乙○○
上列上訴人因被告傷害案件，不服臺灣臺南地方法院97年度簡上
字第47號中華民國97年5月8日第一審判決（起訴案號：臺灣臺南
地方法院檢察署96年度調偵字第686號），提起上訴，本院判決如
下：
    主  文
上訴駁回。
    理  由
一、聲請簡易判決處刑意旨略以：被告乙○○因與王譯鋒（於97
    年4月9日改名為甲○○，以下仍稱王譯鋒）在電話中發生口
    角（乙○○涉嫌妨害名譽罪嫌部分，另為不起訴之處分），
    遂於民國（下同）96年4月27日上午9時40分許，在臺南縣關
    廟鄉○○街115號1樓「國民黨關廟鄉黨部」內，分別各基於
    傷害人之身體之故意而相互徒手毆打對方，乙○○因而受有
    前額撕裂傷併瘀腫及鼻腔流血等傷害（王譯鋒傷害部分業經
    判決確定）；王譯鋒則受有右手臂腫痛、右前臂擦傷及頭暈
    等傷害，因認被告乙○○涉犯刑法第277條第1項之普通傷害
    罪嫌。
二、按犯罪事實應依證據認定之，無證據不得認定犯罪事實；又
    不能證明被告犯罪或其行為不罰者，應諭知無罪之判決，刑
    事訴訟法第154條第2項、第301條第1項分別定有明文。另按
    告訴人之告訴，係以使被告受刑事訴追為目的，是其陳述是
    否與事實相符，仍應調查其他證據，以資審認，不得僅憑告
    訴人之指訴遽令被告入罪；且告訴人之指訴，須無瑕疵可指
    ，且就其他方面調查，又與事實相符，始足採為認定犯罪事
    實之憑證（最高法院30年度上字第816號、52年度臺上字第
    1300號判例意旨參照）。
三、聲請簡易判決處刑意旨認被告乙○○涉犯上開傷害罪嫌，無
    非係以告訴人王譯鋒之指訴，證人王盈琇於警詢時之證述，
    及國立成功大學醫學院附設醫院診斷證明書等為主要論罪依
    據。訊據被告堅詞否認有何上開犯行，辯稱：伊當天雖有在
    電話中與告訴人發生口角，後來伊是坐在辦公座椅上辦公，
    告訴人一衝進伊辦公室後，未發一語，便對著伊面部出拳毆
    打，伊被打的滿身是血，根本沒有機會還手，只有用手擋告
    訴人，並未毆打告訴人等語。
四、證據能力部分：
  (一)按證人王盈琇於司法警察詢問時所為之陳述，係屬被告乙○
    ○以外之人於審判外之言詞陳述，既經被告乙○○明示不同
    意採為證據之意思，依刑事訴訟法第159條第1項之規定，應
    認為不具證據能力。
  (二)按證人依法應具結而未具結者，其證言不得作為證據，刑事
    訴訟法158條之3亦有明文。本件證人王譯鋒於檢察官偵訊時
    所為之指述，因未經具結，依前開說明，亦無證據能力。
  (三)上述經排除之證據以外之供述證據及非供述證據，既經被告
    乙○○及檢察官表示同意採為證據，且無事實顯示係公務員
    因違法蒐證所取得之證據，本院審酌該等供述證據作成時之
    情況，亦認為適於作為證據，依刑事訴訟法第159條之5第1
    項等規定，應認為均有證據能力。
五、經查：
  (一)告訴人本件事發後確受有右手臂腫痛、右前臂擦傷及頭暈等
    傷害，業據告訴人於警詢中指証在卷，並有國立成功大學醫
    學院附設醫院診斷證明書影本1紙（警卷第20頁參見）為證，
    此部分堪信為真實。
  (二)告訴人當日雖受有上開傷害，但被告堅詞否認有傷害告訴人
    之犯行，並以上開情詞置辯。且查：
  １被告當天係於上班時間內，遭告訴人闖入其辦公室內，以徒
    手毆打之方式，造成伊前額撕裂傷併瘀腫及鼻腔流血之傷害
    等事實，業經証人即告訴人王譯鋒於原審以證人身份具結證
    述在卷，並有臺南市立醫院診斷證明書1份在卷可稽（偵字卷
    第11頁）。
  ２次查，証人即當日在場見聞本件事故之張文娟於原審審理時
    具結證稱：當天國民黨關廟鄉黨部只有伊與被告二人低頭工
    作，因該處出入的人很多，王譯鋒到時沒有說話，伊沒有抬
    頭，結果王譯鋒過去時就突然有乒乓響，是類似打人咚咚咚
    的聲音，大概有2、3聲，伊轉頭過去看，看到被告都是血，
    從眉心、鼻子流出，且在奮力抵抗，當時被告是站著，被王
    譯鋒壓制住，被告後面是一面牆沒有退路，因王譯鋒比被告
    高，被告開始抓住王譯鋒兩隻手的前臂，抓住後王譯鋒就沒
    有機會再打到被告了，伊沒有看到被告有出手攻擊王譯鋒，
    也沒有看到王譯鋒有受傷，被告除了抵抗抓住，沒有其他的
    動作，直到吳建德進來後，伊等就趕快把手放掉等情（見原
    審簡上卷第42頁起至第45頁）；再觀諸現場照片所攝，事發
    後血跡灑落之位置均集中在被告辦公座椅之椅背、座墊、及
    地上等處，且被告之辦公位置是靠牆邊，座椅後面並有一置
    物櫃等情，又有現場照片4幀在卷可稽（偵字卷第10頁正、
    反面）；而依被告與告訴人兩人之外表身型及體格觀之，倘
    告訴人已先動手出拳將被告打到前額撕裂傷、鼻腔流血，且
    將被告壓制在其座位時，被告應僅能以雙手抓住告訴人之手
    以阻擋其繼續攻擊，要無可能有加以反擊之機會；再佐以告
    訴人事發後所受之傷害，除「頭暈」外，均係集中在手部，
    若果真被告於告訴人先出手毆打時，即基於傷害之犯意以反
    擊，衡情告訴人豈有僅受右手臂腫痛、右前臂擦傷，而身體
    其他部位均無明顯之傷勢之理？從而被告辯稱：當天伊原本
    是坐在辦公座椅上辦公，告訴人一衝進伊辦公室後，未發一
    語，便對著伊面部出拳毆打，伊被打的滿身是血，根本沒有
    機會還手，只有用手擋告訴人，伊並未用積極的行為攻擊告
    訴人等情，尚非無據。
  ３再查，證人即告訴人王譯鋒於原審審理時具結稱：伊的手臂
    腫痛是被告抓住伊的手臂造成的，擦傷是被告用手抓的，因
    為被告用手抓住伊，伊硬要把被告甩開等語（見原審簡上卷
    第55頁）；再佐以證人張文娟上開証詞，益証告訴人兩手臂
    部位所受之擦傷、腫痛等傷害，應係告訴人出拳攻擊毆打被
    告時，遭被告抵抗並抓住其手臂時，因告訴人要甩開被告的
    手，而致受有上開傷害。
  ４至於證人王譯鋒於原審審理時雖証稱：伊一進去要跨過去打
    被告時，被告就從座位上跳起來到辦公桌前面，兩個人就互
    毆等語（見原審簡上卷第53頁、第54頁），然對照上開照片
    中血跡主要灑落之位置，確是在被告之辦公座位之座椅位置
    之正上、下方，並非告訴人所稱之辦公桌前面，是証人即告
    訴人王譯鋒此部分之證詞，其真實性仍非無疑。再者，證人
    王譯鋒於審理時雖亦証稱：伊當天被打也有流血、且全身是
    血、伊身上的血有自己的、也有被告的，但伊的血從何處流
    出來伊不記得，醫生有檢查伊的頭部有流血等語（見原審簡
    上卷第57頁至第58頁）；然衡諸告訴人所提出之診斷證明書
    上所載，告訴人僅受有「腫痛」、「擦傷」、「頭暈」等傷
    害，上開傷害是否可能會導致頭部及全身流血之情形，亦非
    無疑，且嗣經原審一再向證人王譯鋒確認其受傷之具體部位
    、及如何受傷、有無流血、何處流血、以及誰先出手等詳情
    時，證人王譯鋒亦僅証稱「伊只知道伊有受傷流血，及伊有
    高血壓、憂鬱症、躁鬱症、健忘症等，以及事發太久，伊不
    確定或忘記了」等語（見原審簡上卷第56頁至第58頁、第25
    頁），足認告訴人此部分之指証，尚有誇大不實、及渲染其
    詞等矛盾及瑕疵存在，自難以採信。
  ５至於檢察官雖請求詰問証人即告訴人之女王盈琇一節，而証
    人王盈琇於警詢中雖指証告訴人遭被告毆打一節，但就本件
    事發細節則均未詳予陳述，僅稱「我父親與一名男子發生互
    毆」，嗣經警詢及「妳現在是否要將妳所見所聞告訴警方」
    一節，証人王盈琇稱「我等檢察官傳喚我時再說明」（見警
    卷第15頁，此部分引用之王盈琇之警詢筆錄，係以之作為彈
    劾証據使用，而非作為認定犯罪事實存否之証據，自不受傳
    聞法則之拘束，併此敘明）；嗣經檢察官傳喚又拒不到庭（
    見編號5偵卷第10頁、第11頁）；而本院審酌証人王盈琇係
    告訴人之女，已難期待其就本件事發經過均能詳予陳述釐清
    ，且本件事証亦已明確，本院認無傳喚詰問証人王盈琇之必
    要，爰未依檢察官之聲請傳訊証人王盈琇，併此敘明。
  (三)末按對於現在不法之侵害，而出於防衛自己或他人權利之行
    為，不罰。但防衛行為過當者，得減輕或免除其刑，此刑法
    第23條訂有明文。經查：被告與告訴人均供証彼等在當天之
    前，並未曾見過面，而告訴人突然於上班時間前往被告上班
    之辦公地點，該處又是人進人出之公開場所，告訴人於出手
    前復未發一語等情，另據證人張文娟證述在卷，已如前述，
    顯見被告並未先出手毆打告訴人；而告訴人於原審則証稱「
    因遭被告在電話中言語刺激後，始自行前往被告之辦公處所
    找被告理論」等情（見原審簡上卷第59頁至第60頁），足認
    當天應為告訴人先出拳毆打被告無疑，是被告對於告訴人之
    現在不法侵害，出於防衛自己生命、身體之法益，而出手抓
    住告訴人之手臂以行抵抗，縱使確有導致告訴人之手臂瘀腫
    、擦傷，然亦應係正當防衛之行為，要難認被告係出於互毆
    或報復告訴人之傷害犯意，而對告訴人為上開傷害之行為；
    且依上開診斷證明書所載，告訴人所受之傷勢，要非嚴重，
    自難認被告之正當防衛行為已逾越必要之程度，是縱使告訴
    人所受之上開傷害係於被告阻擋、抵抗之正當防衛行為時所
    導致，依上開規定，亦應屬不罰之行為。此外，本院復查無
    其他積極證據足以證明被告確有公訴人所指之傷害犯行，應
    認不能証明被告犯罪。
六、原審合議庭以不能証明被告犯罪，而為被告無罪判決之諭知
    ，本院經核原判決認事用法並無不當；檢察官上訴，仍執告
    訴人之指訴，及上開診斷証明書所載，並以告訴人領有中度
    多障之身心障礙手冊，且罹患憂鬱症，告訴人對案發事實之
    細節，於偵審中陳述之內容，或有些微出入，然依其身心客
    觀情節，實難求其就細節全部均証述無礙，本件應係雙方互
    毆，被告行為尚非出於正當防衛等情，而指摘原判決不當，
    並無理由，應予駁回。
據上論結，應依刑事訴訟法第368條，判決如主文。
本案經檢察官張太龍到庭執行職務。
中    華    民    國    97    年    7     月    30    日
                  刑事第四庭  審判長法  官  吳志誠
                                    法  官  羅心芳
                                    法  官  陳珍如
以上正本證明與原本無異。
不得上訴。
                                    書記官  岑  玢
中    華    民    國    97    年    7     月    31    日


司法院資訊處製作；財團法人民間司法改革基金會備份。
